【裁判字號】    91,簡上,68
【裁判日期】    920129
【裁判案由】    返還寄託物
【裁判全文】
台灣彰化地方法院民事判決  九十一年度簡上字第六八號
    上  訴人  乙○○
    被上訴人  甲○○原名：陳.
右當事人間請返還寄託物事件，上訴人對於中華民國九十一年四月二十五日本院北斗
簡易庭第一審判決（九十一年度斗簡字第一九號）提起上訴，本院判決如左：
    主      文
原判決關於駁回上訴人後開第二項之訴部分，暨訴訟費用之裁判均廢棄。
被上訴人應給付上訴人新台幣參萬元及自民國九十一年一月十九日起至清償日止按週
年利率百分之五計算之利息。
上訴人其餘上訴駁回。
第一、二審訴訟費用由上訴人負擔五分之四，其餘由被上訴人負擔。
    事      實
甲、上訴人方面：
一、聲明：(一)原判決廢棄。(二)被上訴人應給付上訴人新台幣（下同）十六萬五千九
      百元及自支付命令狀繕本送達翌日起至清償日止按週年利率百分之五計算之利
      息。
  二、陳述：除與原判決記載者相同，茲引用外，另補稱：
      本件變更為依據消費借貸關係請求，八十年十一月起至隔年三月上訴人曾委託
      被上訴人在霧峰搭建鐵皮屋，所須之材料費用及應給付工人之工資均由其自行
      支付，並未拿錢委託被上訴人購買或支付，被上訴人於搭建期間邀其合夥作組
      立機械賣往大陸之生意，系爭款項均係被上訴人當時向其借款去購買機械，組
      立機械後將之賣至大陸。八十一年三月二十六日金額為十萬五千九百元之保管
      條上，除被上訴人之姓名及指印是被上訴人自為外，其餘字樣均為上訴人所書
      寫，八十一年一月九日及十七日金額為二萬元及一萬元之保管條上僅「與借條
      」及「加」為其所書寫外，其餘由被上訴人所書立，八十年十二月三十一日金
      額為三萬元之借條上「保管人」及「中華民國八十年十二月三十一日」等字為
      其所寫外，其餘均由被上訴人自行書寫，八十一年三月二十六日保管條之金額
      係被上訴人陸續向其借錢拿去購買白鐵材料，爾後一次結算的，被上訴人替其
      搭建鐵皮屋並無需用到白鐵之材料。
  三、證據：爰用原審立證方法。
乙、被上訴人方面：
  一、聲明：上訴駁回。
  二、陳述：除與原判決記載者相同，茲引用外，另補稱：
      上訴人所稱系爭三紙保管條上兩造所分別書寫之字樣之情形無誤，但其僅向上
      訴人拿過上開保管條上之二萬元、一萬元及三萬元，去購買搭建鐵皮屋之材料
      或支付工人之工資，並未向上訴人拿過十萬五千九百元，此金額之保管條當時
      上訴人係以空白紙要其在上面填載姓名、電話以為聯絡，其他字樣均是上訴人
      嗣後私自填寫的，其從未向上訴人借貸過上開款項。證人蕭輔聲、陳宇乾，可
      證明渠等參與搭建上訴人之鐵皮屋工程時，工資係由被上訴人所給付，其不同
      意上訴人將法律關係變更為消費借貸請求。
  三、證據：除爰用原審立證方法外，另請求傳訊證人蕭輔聲、陳宇乾。
    理      由
一、本件上訴人起訴時係主張被上訴人陸續於八十年十二月三十一日、八十一年一月
    九日、八十一年一月十七日、八十一年三月二十六日，向其借款購買機械，金額
    分別為三萬元、二萬元、一萬元及十萬五千九百元，共計十六萬五千九百元，嗣
    經上訴人以存證信函請求被上訴人返還借款，被上訴人均置之不理等語，惟於原
    審審理中誤以返還寄託物之法律關係請求，嗣於上訴審改以借貸關係為本件之請
    求，此為訴之變更，被上訴人雖不同意，但上訴人請求之基礎事實顯屬同一，自
    應准許上訴人為訴之變更，合先敘明。
二、本件上訴人起訴及上訴審主張：被上訴人陸續於八十年十二月三十一日、八十一
    年一月九日、八十一年一月十七日、八十一年三月二十六日，向上訴人借款購買
    機械，金額分別為三萬元、二萬元、一萬元及十萬五千九百元，共計十六萬五千
    九百元，嗣經上訴人以存證信函請求被上訴人返還借款，被上訴人均置之不理，
    被上訴人曾於八十年十一月起至隔年三月止替上訴人在霧峰搭建鐵皮屋，所須之
    材料費用及應付與工人之工資均由其自行支付，其並未拿錢委託被上訴人購買或
    支付，被上訴人於搭建期間邀其合夥作組立機械賣往大陸之生意，上開款項即係
    被上訴人當時向其借款去購買機械，組立後再賣往大陸所用。八十一年三月二十
    六日金額為十萬五千九百元之保管條上，除被上訴人之姓名及指印是被上訴人自
    為外，其餘字樣均為其所書寫，八十一年一月九日及十七日金額為二萬元及一萬
    元之保管條上僅「與借條」及「加」為其所書寫外，其餘由被上訴人所書立，八
    十年十二月三十一日金額為三萬元之借條上「保管人」及「中華民國八十年十二
    月三十一日」等字為其所寫外，其餘均由被上訴人自行書寫，第一張保管條之金
    額係被上訴人陸續向其借錢拿去購買白鐵材料，爾後一次結算的，被上訴人為其
    搭建鐵皮屋並無需用到白鐵之材料，原審依據返還寄託物之關係請求，嗣於上訴
    審變更為依據消費借貸關係請求被上訴人返還借款等情。被上訴人則以：伊在八
    十年間承攬上訴人新建鐵架蓋石棉瓦房屋一棟，約定每日工資一千二百元，建材
    及需用之機械則由上訴人提供，工程進行中由上訴人三次囑咐被上訴人代購建材
    及機械，其中上訴人所提出三萬元、二萬元及一萬元之二紙保管條上金額即為記
    載收到原告囑其代購機械之款項，上訴人所稱系爭三紙保管條上兩造所分別書寫
    之字樣之情形無誤，但其僅向上訴人拿過上開保管條上之二萬元、一萬元及三萬
    元，並未向上訴人拿取十萬五千九百元，此金額之保管條當時上訴人係以空白紙
    要其在上面填載姓名、電話以為聯絡，其他字樣均是上訴人嗣後私自填寫的，其
    從未向上訴人借貸過上開款項，且工程完成後代為購買之機械均歸上訴人所有，
    伊不曾受託保管上訴人之金錢，不同意上訴人於上訴審變更為依據消費借貸之法
    律關係請求等語，資為抗辯。
三、按當事人主張有利於己之事實者，就其事實有舉證之責任，民事訴訟法第二百七
    十七條前段定有明文。經查，上訴人主張被上訴人曾於八十年十一月起至隔年三
    月止受上訴人之委託，替上訴人在霧峰搭建鐵皮屋，工程期間被上訴人陸續於八
    十年十二月三十一日、八十一年一月九日、八十一年一月十七日、八十一年三月
    二十六日，向上訴人借款購買機械，組立後賣往大陸，金額分別為三萬元、二萬
    元、一萬元及十萬五千九百元，共計十六萬五千九百元。八十一年三月二十六日
    金額為十萬五千九百元之保管條上，除被上訴人之姓名及指印是被上訴人自為外
    ，其餘字樣均為其所書寫，八十一年一月九日及十七日金額為二萬元及一萬元之
    保管條上僅「與借條」及「加」為其所書寫外，其餘由被上訴人所書立，八十年
    十二月三十一日金額為三萬元之借條上「保管人」及「中華民國八十年十二月三
    十一日」等字為其所寫外，其餘均由被上訴人自行書寫等情，固據提出保管條與
    借條等三張字據為證，被上訴人則對於其曾於八十年十一月起至隔年三月止，經
    上訴人之委託，替上訴人在霧峰搭建鐵皮屋，並曾於八十年十二月三十一日、八
    十一年一月九日、八十一年一月十七日分別向上訴人取得三萬元、二萬元及一萬
    元，暨上訴人所稱上開三紙保管條上兩造所分別書寫之字樣等情不予爭執外，否
    認曾向上訴人借貸取得十六萬五千九百元，並辯稱上開三萬元、二萬元及一萬元
    ，是向上訴人拿去購買搭建鐵皮屋所須之機械及材料或支付工人之工資等語。
四、經查，十萬五千九百元部分上訴人雖主張係被上訴人陸續向其借錢拿去購買白鐵
    材料，爾後一次結算云云，並提出由其自行整理之明細表一紙為證，復稱該明細
    表上合計金額處有被上訴人之簽名，惟據被上訴人否認該簽名之真正，經本院持
    以與系爭三紙保管條上被上訴人自承之簽名加以比對，亦非相似，且明細表上僅
    記載白鐵定金、白鐵材料及工資等費用之金額，縱上訴人所稱被上訴人曾向其取
    得上開款項並在明細表上簽名，係屬為真，惟僅該明細表內容所示，尚無法即此
    認定該筆款項係因借貸關係而取得，且此金額之保管條被上訴人僅在其上簽名及
    捺指印，其餘「保管條與借條－茲惜保管為新台幣壹拾萬零伍仟玖佰元正－保管
    人－中華民國八十一年三月二十六日」等字樣均為上訴人所寫，此與另二紙保管
    條之主要字樣「茲買機械先借參萬元正－借用人陳水發－中華民國八十年十二月
    三十一日」與「保管條－組立機械款金額貳萬元正－保管人陳水發－八十年元月
    九日－八十一年元十七日收到壹萬元正」，均由被上訴人所自行書寫內容後再簽
    名蓋指印之情形完全不同，蓋十萬五千九百元之保管條係三紙保管條中最後書立
    者，如被上訴人真有向上訴人借得十萬五千九百元，則為何書立字條時未沿襲慣
    例，由被上訴人親具內容後簽名蓋指印，反而僅使被上訴人於其上簽名捺指印，
    ，其於均由上訴人代筆，實有可議。綜上，礙難認定被上訴人曾因借貸關係向上
    訴人取得十萬五千九百元，被上訴人辯稱未向上訴人借貸十萬九千五百元部分，
    洵非無據，故上訴人此部份之主張，不足採信。
五、又查，二萬元及一萬元之保管條部分，依其內容所示僅為「組立機械款金額貳萬
    元正」及「八十一年元月十七日收到壹萬元正」，並未提及任何借款或與其同義
    之字樣，蓋交付及收取金錢之原因甚多，借貸僅為其中之一種，被上訴人雖自承
    曾收受該二萬元及一萬元兩筆款項無訛，惟僅依保管條所載之內容即謂被上訴人
    係基於借貸之關係而取得，殊嫌率斷，既無任何其他證據足以證明兩造間就二萬
    元及一萬元部分有成立借貸關係存在，則上訴人依此請求被上訴人返還借款，實
    屬無據。
六、再查，三萬元部分，被上訴人已自承確實有收到該筆款項無訛，而收據上復經被
    上訴人自行書寫「茲買機械先『借』參萬元正－『借用』人」等字樣後，簽名蓋
    指印，其中已表明借貸之意甚明，堪認被上訴人確曾向上訴人借款三萬元屬實，
    雖被上訴人稱「先借」之意為「先拿」並非借款，惟被上訴人既自承其自十四歲
    起即以自行承包他人之工程為職，則依其生活經驗及智識豈有不知「借」字係屬
    何義之理，其明知非借而仍予以記載，衡情與常理相悖，是其所辯礙難採信。從
    而，上訴人主張被上訴人向其借貸三萬元部分，依證據之證明力所示，應屬為真
    ，洵堪認定。
七、綜上所陳，上訴人主張被上訴人向其借貸十萬五千九百元、二萬元及一萬元部分
    ，因無法證明係因借貸關係而交付予被上訴人，其請求被上訴人返還上開借款，
    顯無理由，而上訴人依據借貸關係訴請被上訴人給付三萬元，及自支付命令狀繕
    本送達翌日（即九十一年一月十九日）起至清償日止按週年利率百分之五計算之
    利息部分，即有理由，應予准許，原審就上開應准許部分為上訴人敗訴之判決，
    尚有未洽，依法應予廢棄改判如主文第二項所示。而超過三萬元及法定利息之部
    分，原審為被上訴人勝訴之判決，核無不當，此部份之上訴即無理由，應予駁回
    其上訴。
八、結論：上訴人之上訴為一部有理由，一部無理由，依民事訴訟法第四百三十六條
    之一第三項、第四百四十九條第一項、第四百五十條、第七十九條但書，判決如
    主文。
中      華      民      國    九十二      年     一     月    二十九    日
                                    民事第二庭
~B審判長法官  何志通
~B法      官  廖國佑
~B法      官  黃倩玲
右為正本係照原本作成。
不得上訴。
中      華      民      國    九十二    年    二      月        六      日
~B法院書記官  林憲男


司法院資訊處製作；財團法人民間司法改革基金會備份。
